【裁判字號】    90,再易,18
【裁判日期】    901130
【裁判案由】    分割共有物
【裁判全文】
臺灣臺中地方法院民事判決  九十年度再易字第一八號
    再審原告    甲○○
    再審被告    丙○○
    訴訟代理人  乙○○
右當事人間請求分割共有物事件，再審原告對於中華民國九十年三月二十三日本院八
十九年度簡上字第四四一號確定判決提起再審之訴，本院判決如左：
    主      文
再審原告之訴駁回。
再審訴訟費用由再審原告負擔。
    事      實
甲、再審原告方面：
一、聲明：
（一）本院民國八十九年度中簡字第一七四七號及本院八十九年度簡上字第四四一號
      判決均廢棄。
（二）再審被告在第一審之訴駁回。
二、陳述：
（一）按訴訟標的於確定之終局判決中經裁判者，除法律別有規定外，不得就該法律
      關係更行起訴，民事訴訟法第四百條定有明文，原審明知本件系爭標的，即兩
      造與訴外人林阿田、林金盛及林金吉等所有之坐落台中縣霧峰鄉○○○段一五
      三之一０地號、面積零點零零捌壹公頃土地（下稱系爭土地），早經鈞院以八
      十年度簡上字第二九號判決分割歸兩造及訴外人林金盛、林金吉及林阿田等五
      人保持共有，其所以不另細分理由，依該判決理由所載，乃參酌兩造土地使用
      情形及分割後之利用價值等情，認為兩造分割後之土地中間宜保留（三公尺寬
      ）共同出入之通路（即系爭土地）之故。況此部分之保持共有，亦是由兩造依
      其意願，按原應有部分之比例（保留三公尺寬之通路）保持共有，所謂兩造之
      意願或同意亦即民法第八百二十四條協議。況協議分割後，兩造已依該確定之
      判決登記在案。本件系爭土地既為協議分割之成果，且經判決確定，自不許再
      行訴請分割。原確定判決竟謂系爭土地已無保留做為通路之必要，依民事訴訟
      法第四百九十六條第一項第一款適用法規顯有錯誤之情形。或謂有情事變更情
      形，固未經當事人舉證，亦不合民事訴訟法第二百五十五條第一項第四款之規
      定。
（二）按分割共有物之判決，兼有形成判決及給付判決之性質，一經確定即有執行力
      ，因此本院八十九年度簡上字第四四一號判決理由論稱，確定判決，除當事人
      外，對於訴訟繫屬後為當事人之繼承人者，亦有效力，民事訴訟法第四百條第
      一項定有明文，而所謂繼承人，包括因法律行為而受讓訴訟標的之特定繼承人
      在內。準此，兩造間因本件系爭土地涉訟確定之本院八十年度簡上字第二九號
      判決，其效力當然亦及於訴訟繫屬後之訴外人林益函、林金翰及李珠仔。原確
      定判決竟謂僅本件確定判決始有既判力，前次確定判決不再有拘束云云，自相
      矛盾。易言之，本件系爭標的曾經判決確定在案為兩造不爭之事實，原確定判
      決對民事訴訟法第四百條第一項確定判決依兩分法為相互矛盾之論斷，從而維
      持初審判決駁回再審原告之上訴，即屬同法第四百九十六條第一項第二款判決
      理由與主文非但顯有矛盾，且違一事不再理之原則。
（三）再審原告呈案之測量成果圖載空地部分，尚可另建房屋一棟出租或出售他人，
      利用系爭土地通達柳豐東路外，此外別無出路。在空地上另建房屋，原判決謂
      可經其現有房屋通行柳豐東路云云，不切實際亦不近人情，蓋依經驗法則，絕
      不可能允許承買人或承租人任意穿堂入戶。原判決就空地之現況評估，而未就
      可建房屋後之經濟效用斟酌，有失公平。且重要證據之有利於再審原告漏未斟
      酌，依民事訴訟法第四百九十七條自得提起再審之訴。
三、證據：提出本院八十九年度中簡字第一七四七號、八十九年度簡上字第四四一號
    、七十九年度簡字第四九０號、八十年度簡上字第二九號民事判決各一份、測量
    成果圖一份（均係影本）為證。
乙、再審被告方面：
一、聲明：如主文所示。
二、陳述：
（一）按各共有人得隨時請求分割共有物，民法第八百二十三條第一項前段定有明文
      ，立法意旨在於儘量消滅物之共有狀態，以利物之融通與增進其經濟效益，故
      除物有依使用目的不能分割，或當事人間有協議存在之特殊情形外，依法均應
      准予分割。本件系爭土地雖於本院八十年度簡上字第二九號分割共有物判決中
      ，判決分歸兩造及訴外人林金盛、林金吉及林阿田各按其應有部分比例保持共
      有。惟該判決迄今已近十年，期間系爭土地之應有部分權利經過變動，系爭土
      地之共有人組成業已發生變化，再審原告亦變更再審被告當時同意保留系爭土
      地共有之基礎，建造面向柳豐東路之房屋，已與當時考量共有之情形不同，系
      爭土地自已無做為出入道路之必要，本院八十年度簡上字第二九號判決當時之
      情事已發生變更，依目前之情事，兩造已無必要再受本院八十年度簡上字第二
      九號判決認定應將系爭土地保持共有之拘束。蓋系爭土地係經本院八十年度簡
      上字第二九號分割共有物判決中將原先共有關係予以保持，非當事人為和解或
      協議所形成，現既已無禁止分割之特殊情形存在，自應准許分割。縱如再審原
      告所述系爭土地保持共有係協議之成果，迄今亦已逾五年，依民法第八百二十
      三條第一項規定，亦不受該保持共有協議之拘束。至再審原告所述原審判決不
      合民事訴訟法第二百五十五條第一項第四款之規定，因本件並未涉及訴之變更
      或追加，亦顯無理由。
（二）分割共有物之判決性質主要應為形成判決，形成判決固有形成實體法上法律關
      係之效力，惟此為形成判決之形成力所生之效力，而非由形成判決之既判力所
      生之效力，形成判決之既判力僅存於形成權是否存在之點。準此，本件系爭土
      地之共有狀態先前雖經本院八十年度簡上字第二九號予以保持，僅能謂當時再
      審被告就系爭土地無得請求分割之形成權，非謂再審被告就系爭土地即永久喪
      失請求分割之權利，再審被告有無民法第八百二十三條第一項規定請求分割之
      形成權，仍應視系爭土地於請求分割時有無不能或不宜分割之特殊情事而定，
      故原確定判決並未違反民事訴訟法第四百條第一項所定之一事不再理原則。至
      於原確定判決之判決效力及於訴訟繫屬後之訴外人林益丞、林金翰及李珠仔，
      係依民事訴訟法第四百零一條第一項規定而來，本院八十年度簡上字第二九號
      判決就系爭土地所維持之共有狀態既非永久確定，且經再審被告請求分割，並
      為原確定判決所肯認，本院八十年度簡上字第二九號判決就系爭土地所形成之
      法律狀態既已遭變更，該判決效力當然不及於訴外人林益丞、林金翰及李珠仔
      ，非原確定判決就民事訴訟法第四百零一條第一項規定為前後相異之論斷，故
      原確定判決理由與主文並無矛盾。
（三）再審原告謂原判決有對重要證據之有利於再審原告漏未斟酌，依民事訴訟第四
      百九十七條提起再審之訴，惟查所謂重要證據漏未斟酌，係指前第二審言詞辯
      論終結前，已經存在並已為證據聲明之證據，而第二審並未認為不必要而仍忽
      略證據聲明未為調查，或已為調查而未就其調查之結果予以判斷者而言。本件
      再審原告就測量成果圖記載空地之利用方法於原審已為抗辯，且經原審現場勘
      驗在案，並於原審判決理由中敘明該空地目前本身屬戶外空間，並無須做逃生
      之考量，縱將來再審告欲利用屋後空地，亦可經其現有房屋通行柳豐東路，或
      經由係爭土地分割後所取得之空地逃生出入。故原審實已就再審原告之聲明予
      以調查，並就調查結果，從現狀及將來之經濟效用加以斟酌，而為判斷，再審
      原告援民事訴訟法第四百九十七條而為主張，實有不當。
三、證據：提出民事訴訟法之研討內容節錄二頁、民事訴訟法新論之內容節錄二頁（
    均係影本）為證。
丙、本院依職權調閱台中簡易庭八十九年度中簡字第一七四七號及本院八十九年度簡
    上字第四四一號分割共有物事件卷宗。
    理      由
一、再審原告起訴主張：原確定判決明知兩造與訴外人林阿田、林金盛及林金吉等所
    有之系爭土地早經本院以八十年度簡上字第二九號判決分割歸兩造及訴外人林金
    盛、林金吉及林阿田等五人保持共有，且依該判決理由所載，乃參酌兩造土地使
    用情形及分割後之利用價值等情，認為兩造分割後之土地中間宜保留系爭土地作
    為共同出入之通路，且經判決確定，自不許再行訴請分割，原確定判決竟謂系爭
    土地已無保留做為通路之必要，顯有民事訴訟法第四百九十六條第一項第一款適
    用法規顯有錯誤之情形。再本院八十年度簡上字第二九號判決之效力當然亦及於
    訴訟繫屬後之訴外人林益函、林金翰及李珠仔。原確定判決竟謂僅本件確定判決
    始有既判力，前次確定判決不再有拘束云云，自相矛盾，即屬判決理由與主文非
    但顯有矛盾，且違一事不再理之原則。又原確定判決就再審原告屋後空地所作之
    之現況評估，並未就可建房屋後之經濟效用斟酌，有失公平，原確定判決就有利
    於再審原告之重要證據漏未斟酌，依民事訴訟法第四百九十七條自得提起再審之
    訴等語。
二、再審被告則以：系爭土地雖於本院八十年度簡上字第二九號分割共有物判決中，
    判決分歸兩造及訴外人林金盛、林金吉及林阿田各按其應有部分比例保持共有。
    惟該判決迄今已近十年，期間系爭土地之應有部分權利經過變動，系爭土地之共
    有人組成業已發生變化，再審原告亦變更再審被告當時同意保留系爭土地共有之
    基礎，建造面向柳豐東路之房屋，已與當時考量共有之情形不同，系爭土地自已
    無做為出入道路之必要，本院八十年度簡上字第二九號判決當時之情事已發生變
    更，依目前之情事，兩造已無必要再受本院八十年度簡上字第二九號判決認定應
    將系爭土地保持共有之拘束。足認系爭土地已無禁止分割之特殊情形存在，自應
    准許分割。另系爭土地之共有狀態先前雖經本院八十年度簡上字第二九號予以保
    持，僅能謂當時再審被告就系爭土地無得請求分割之形成權，非謂再審被告就系
    爭土地即永久喪失請求分割之權利，再審被告有無民法第八百二十三條第一項規
    定請求分割之形成權，仍應視系爭土地於請求分割時有無不能或不宜分割之特殊
    情事而定，故原確定判決並未違反民事訴訟法第四百條第一項所定之一事不再理
    原則。本院八十年度簡上字第二九號判決就系爭土地所形成之法律狀態既已遭變
    更，該判決效力當然不及於訴外人林益丞、林金翰及李珠仔，非原確定判決就民
    事訴訟法第四百零一條第一項規定為前後相異之論斷，故原確定判決理由與主文
    並無矛盾。又原確定判決已就再審原告之聲明予以調查，並就調查結果，從現狀
    及將來之經濟效用加以斟酌，而為判斷，自無民事訴訟法第四百九十七條所稱之
    情形等語資為辯解。
三、再審原告主張之事實，固據提出本院八十九年度中簡字第一七四七號、八十九年
    度簡上字第四四一號、七十九年度簡字第四九０號、八十年度簡上字第二九號民
    事判決各一份、測量成果圖一份（均係影本）為證，惟查：
（一）按適用法規顯有錯誤者，得以再審之訴對於確定終局判決聲明不服，民事訴訟
      法第四百九十六條第一項第一款規定甚明。所謂適用法規顯有錯誤係指積極的
      適用法規錯誤即所適用之法規不合於法律規定或與司法院現尚有效及大法官會
      議之解釋及最高法院現尚有效之判例顯然違反者，或謂消極的不適用法規，顯
      然影響裁判者而言（最高法院六十年台再字第一七０號判例、司法院大法官釋
      字第一七七號解釋參照）。本件再審原告雖主張系爭土地，業經本院於八十年
      七月二十二日以八十年度簡上字第二九號分割共有物事件中判決歸兩造及訴外
      人林金盛、林金吉及林阿田等五人保持共有，作為共同出入之通路，並已登記
      在案，自不許再行訴請分割，原確定判決竟謂系爭土地已無保留做為通路之必
      要，而予以分割，有違民事訴訟法第四百條之規定，其適用法規顯有錯誤之情
      形云云。然按訴訟標的於確定之終局判決中經裁判者，除法律別有規定外，當
      事人不得就該法律關係更行起訴，民事訴訟法第四百條第一項固定有明文，而
      訴訟法上所謂一事不再理之原則，乃指同一事件已有確定之終局判決者而言。
      其所謂同一事件，必同一當事人就同一法律關係而為同一之請求，若此三者有
      一不同，即不得謂為同一事件，自不受確定判決之拘束（參照最高法院十九年
      上字第二七八號判例）。本件系爭土地原屬台中縣霧峰鄉○○○段第一五三號
      土地之一部分，而該第一五三地號土地曾經本院於八十年七月二十二日以八十
      年度簡上字第二九號判決分割，並將系爭土地分歸兩造及訴外人林金盛、林金
      吉、林阿田各按其應有部分比例保持共有之情，此有本院八十年度簡上字第二
      九號民事判決一份在卷可憑，而在該分割共有物事件中，在該判決中本院係斟
      酌兩造依分割方法分割後之土地，宜有適當之通路以供各共有人出入毗鄰道路
      （按：即柳豐東路），且該通路各共有人既均霑其出入便利之土地利用價值，
      認為系爭土地應由各共有人按其應有部分比例分擔，而繼續維持共有，以留供
      通路便利通行。然該分割共有物事件之共有人林金盛、林金吉、林阿田則於該
      判決確定後即於八十年十月十六日將系爭土地之應有部分四分之一出賣予再審
      原告，使再審原告在系爭土地之應有部分成為三分之一，此經本院調取八十九
      年度簡上字第四四一號民事卷宗查閱無訛，是系爭土地之共有情形已與本院前
      開八十年度簡上字第二九號分割共有物事件所為之判決當時考量共有之情形不
      同，則本院八十年度簡上字第二九號確定判決就系爭土地所認定之法律關係已
      與八十九年度簡上字第四四一號確定判決所認定之法律關係已有所不同。再按
      民法第八百二十三條第一項所謂因物之使用目的不能分割，係指共有物繼續供
      他物使用，而為其物之利用所不可或缺，或為一權利之行使所不可或缺者而言
      ，最高法院五十年台上字第九七０號判例可資參照。又所謂因物之使用目的不
      能分割，係指該共有物現在依其使用目的不能分割而言，例如界標、界牆、共
      有之契據、區分所有建築物之共有基地、共有之通路等均然，此等共有物在性
      質上非絕對不能分割，但一經分割將失其效用，而不能達使用之目的。然系爭
      土地在八十九年度簡上字第四四一號分割共有物事件審理時經至現場履勘結果
      ，認現況為兩造各自所有同段一五三地號及一五三─一一地號土地間之空地，
      一五三地號土地上有被上訴人之房屋即門牌號碼台中縣霧峰鄉○○○路五二號
      ，一五三之一一地號土地上有上訴人建造之房屋即門牌號碼台中縣霧峰鄉○○
      ○路五六號，而上開房屋之大門均面向柳豐東路，是兩造之房屋門口均面向柳
      豐東路，出入極為方便，即無再於兩造房屋之間留有三米寬之通路之必要，即
      系爭土地應無再作為通路之必要等情，業經本院調閱該分割共有物事件之民事
      卷宗核閱屬實，並有勘驗筆錄一份附卷可稽。又分割共有物之判決性質主要應
      為形成判決，形成判決固有形成實體法上法律關係之效力，惟此為形成判決之
      形成力所生之效力，而非由形成判決之既判力所生之效力，形成判決之既判力
      僅存於形成權是否存在之點，則本院八十年度簡上字第二九號判決雖認定系爭
      土地應維持共有，然於本院八十九年度簡上字第四四一號分割共有物事件審理
      中，因系爭土地之於八十年度簡上字二九號判決所認定維持共有之原因已有所
      變更，換言之，系爭土地已無供作道路使用而繼續維持共有之必要，本院八十
      年簡上字第二九號判決所認定之事實自不能拘束八十九年度簡上字第四四一號
      分割共有物事件中就系爭土地是否宜繼續維持共有之認定，是本院八十九年度
      簡上字第四四一號民事判決准許將系爭土地予以分割，並無違誤，亦與民事訴
      訟法第四百條之規定無違，再審原告據此指原確定判決適用法規顯有錯誤云云
      ，即屬無據。
（二）又再審原告固主張兩造就系爭土地之紛爭業於本院八十年度簡上字第二九號民
      事判決確定，其效力當然及於訴訟繫屬後之訴外人林益函、林金翰、李珠仔，
      原確定判決竟謂僅其判決始有既判力，該八十年度簡上字第二九號判決不再有
      拘束力，復於理由中論稱確定判決，除當事人外，對於訴訟繫屬後為當事人之
      繼承人者，亦有效力；分割共有物之判決，兼有形成判決及給付判決之性質，
      一經確定即有執行力云云，即有理由與主文顯然矛盾之再審事由。惟按民事訴
      訟法第四百九十六條第一項第二款所謂判決理由與主文顯有矛盾，係指判決依
      據當事人主張之事實認定其請求或對造抗辯為有理由或無理由，而於主文為相
      反之諭示，且其矛盾為顯然者而言（最高法院八十年台再字第一三０號著有判
      例參照）。本件原確定判決就再審被告所主張之事實，既認定系爭土地繼續維
      持共有之原因不復存在，已如前述，則原確定判決依上開事實認再審被告之請
      求為有理由而准予分割系爭土地，並於主文中諭知，依上開判例意旨說明，原
      確定判決即無主文與理由矛盾之處，是再審原告此部分之主張，亦屬無據，不
      足採信。況原確定判決亦已就八十年度簡上字第二九號判決之當事人於其判決
      中無須再受系爭土地保持共有之拘束詳加說明，並對於該判決既判力之主觀範
      圍詳加說明（詳見原確定判決理由欄第二項第三點、第四項），益證原確定判
      決並無主文與理由矛盾之處，再審原告上開指摘，為無理由。
（三）按對於簡易訴訟程序之第二審確定終局判決，如就足以影響於裁判之重要證物
      ，漏未斟酌者，得依民事訴訟法第四百三十六條之七規定，提起再審之訴；再
      按民事訴訟法第四百九十七條所規定之「就足以影響於判決之重要證物漏未斟
      酌」，係指第二審言詞辯論終結前，已經存在並已為證據聲明之證據，第二審
      確定判決未調查，且未於判決理由中說明其無調查、斟酌之必要或雖經調查而
      未於判決中斟酌者而言。經查：本件再審原告固稱原確定判決漏未斟酌之重要
      證物，即就再審原告所提測量成果圖所記載之空地部分，原確定判決僅就空地
      之現況評估，未就可建房屋後之經濟效用斟酌云云，惟原確定判決業已審酌再
      審原告所稱原確定判決漏未斟酌之重要證物，並就該空地之使用現狀加以詳述
      （見上開確定判決理由欄第二項第四點），況依現行建築法等相關法規之規定
      ，系爭土地寬僅三公尺，尚不得申請建築執照，應無建築房屋之可能，原確定
      判決未審酌系爭土地是否得以興建房屋及在建屋後之經濟效用等情，乃屬當然
      。是再審原告所稱原確定判決就其所提之測量成果圖所記載之空地部分之重要
      證物漏未斟酌云云，自無可取。再審原告指摘原確定判決未將空地在建築房屋
      後之經濟價值加以斟酌，而主張有民事訴訟法第四百九十七條之再審事由云云
      ，洵屬謬誤。
四、從而，原確定判決既無再審原告所稱適用法規顯有錯誤、判決主文與理由矛盾及
    對重要證物漏未斟酌等情事，是再審原告依據民事訴訟法第四百九十六條第一項
    第一款、第二款及第四百九十七條之規定，請求將本院八十九年度中簡字第一七
    四七號及八十九年度簡上字第四四一號判決均廢棄，並駁回再審被告在第一審之
    訴，即屬無據，應予駁回。
五、本件事證已臻明確，兩造其餘之攻擊防禦方法，核與本案之結論，不生影響，爰
    不一一贅述，併此敘明。
六、據上論結，本件再審之訴為無理由，依民事訴訟法第五百零五條、第七十八條，
    判決如主文。
中      華      民      國    九十      年     十一     月     三十     日
                              臺灣臺中地方法院民事第四庭
~B審判長法官  張恩賜
~B法      官  林學晴
~B法      官  王世華
右為正本係照原本作成。
不得上訴。
中      華      民      國    九十      年     十一     月     三十     日
~B法院書記官


司法院資訊處製作；財團法人民間司法改革基金會備份。
